臺灣高等法院高雄分院民事判決
108年度重上字第127號
上  訴  人  林福地  
法定代理人  林江龍  
訴訟代理人  焦文城律師
            施秉慧律師
複代理人    葉信宏律師
被上訴人    黃福忠  
訴訟代理人  鄭伊鈞律師
複代理人    陳錦昇律師
            楊芝庭律師
上列當事人間請求侵權行為損害賠償事件，上訴人對於民國108
年8月20日臺灣屏東地方法院106年度重訴字第24號第一審判決提
起上訴，本院於111年2月23日言詞辯論終結，判決如下：
    主  文
原判決關於駁回上訴人後開第二項之訴部分，及該部分假執行之
聲請，暨訴訟費用之裁判均廢棄。
被上訴人應給付上訴人新臺幣壹佰貳拾肆萬伍仟壹佰參拾捌元，
及自民國一０五年九月一日起至清償日止，按週年利率百分之五
計算之利息。
其餘上訴駁回。
第一、二審訴訟費用由被上訴人負擔百分之二十，餘由上訴人負
擔。
本判決所命給付部分，於上訴人以新臺幣肆拾壹萬伍仟元供擔保
後得假執行，但被上訴人如以新臺幣壹佰貳拾肆萬伍仟壹佰參拾
捌元預供擔保，得免為假執行。
    事實及理由
一、上訴人主張：被上訴人於民國104年2月3日4時25分許，騎乘
    車牌號碼000-000號機車（下稱系爭機車）沿屏東縣東港鎮
    大鵬灣國家風景區內之環湖道路由東往西行駛時，疏未注意
    車前狀況且超速行駛，撞擊行走在車前之上訴人，致上訴人
    倒地（下稱系爭事故），並受有頭部外傷併雙顳葉硬膜下出
    血、廣泛性蜘蛛膜下出血、腦內出血、左側脛腓骨骨折、腦
    部失智及失去行動能力等傷害（下稱系爭傷害）。上訴人為
    此支出醫療費新臺幣（下同）527,740元、購買醫療用品及
    營養品等費用491,812元，且因生活無法自理，終身需人看
    護，需支出看護費5,500,607元，精神上痛苦不堪，受有非
    財產損害150萬元，扣除上訴人已領取強制汽車責任險保險
    金1,830,717元，被上訴人尚應賠償上訴人6,189,442元。爰
    依民法第184條第1項前段、第193條、第195條規定，提起本
    件訴訟，並聲明：㈠被上訴人應給付上訴人6,189,442元，及
    自起訴狀繕本送達翌日起至清償日止，按週年利率5%計算之
    利息；㈡願供擔保，請准宣告假執行。
二、被上訴人則以：系爭事故地點未劃設人行道，而紐澤西護欄
    與道路間有水泥溝蓋，上訴人應行走於紅線外之水泥溝蓋上
    ，然上訴人未靠路邊行走，自路旁衝出，致被上訴人反應不
    及而發生系爭事故，上訴人就系爭事故之發生與有過失。又
    上訴人無支出營養品、中藥、成藥費用之必要，上訴人於10
    4年2月3日起至106年12月18日固有專人看護必要，看護費為
    僅為住院15日3萬元及其餘每月25,000元，之後既未實際支
    出看護費，自不得請求，另上訴人請求之非財產上損害金額
    過高。再者，被上訴人因系爭事故受有硬腦膜外出血、右側
    額顳頭骨骨折、顏面骨多處骨折、右側頸動脈海綿竇瘻管、
    右眼創傷性視神經病變、左手第二掌骨骨折及顏面變形等傷
    害，支出醫療費272,045元、看護費108,000元、系爭機車修
    復費911元，且受有勞動能力減損之損害10,160,831元、非
    財產上損害150萬元，以之與上訴人本件請求抵銷後，上訴
    人已無餘額可資請求等語，資為抗辯。
三、原審判決上訴人全部敗訴，上訴人不服，提起上訴，其上訴
    聲明：㈠原判決廢棄；㈡被上訴人應給付上訴人6,189,442元
    ，及自起訴狀繕本送達翌日起至清償日止，按週年利率5%計
    算之利息；㈢願供擔保，請准宣告假執行。被上訴人答辯聲
    明：㈠上訴駁回。㈡如受不利判決，願供擔保請准宣告免為假
    執行。
四、兩造不爭執事項：
  ㈠被上訴人於104年2月3日4時25分許，騎乘系爭機車沿屏東縣
    東港鎮大鵬灣國家風景區內之環湖道路由東往西方向行駛時
    ，應注意車前狀況，並隨時採取必要之安全措施，依當時之
    天候、路況、視線、視距及其個人精神狀態等均良好，並無
    不能注意之情事，竟未注意車前於未劃設人行道之道路步行
    之上訴人，致發生系爭事故，上訴人因而受有系爭傷害。
  ㈡上訴人因發生系爭事故，於104年2月3日起至同年月17日住院
    ，支出看護費用3 萬元，又自104年2月18日起至106年12月1
    8日止，共計34個月需人看護，每月支出外籍看護費用2 5,0
    00 元。
  ㈢上訴人已領取強制汽車責任保險保險金1,830,717元。
五、本件爭點：
  ㈠上訴人就系爭事故之發生是否與有過失？兩造過失比例為若
    干？
  ㈡上訴人得請求被上訴人賠償之項目及金額為若干？
  ㈢被上訴人之抵銷抗辯是否有據？得抵銷之項目及金額為若干
    ？
六、上訴人就系爭事故之發生是否與有過失，及兩造過失比例為
    若干部分：
　㈠按汽車行駛時，駕駛人應注意車前狀況及兩車並行之間隔，
    並隨時採取必要之安全措施；行人應在劃設之人行道行走，
    在未劃設人行道之道路，應靠邊行走，並不得在道路上任意
    奔跑、追逐、嬉戲或坐、臥、蹲、立，阻礙交通，道路交通
    安全規則第94條第3項、第133條分別定有明文。
　㈡被上訴人就系爭事故之發生，有疏未注意車前狀況之過失一
    節，為兩造所不爭執，此部分之事實，自堪予認定。又上訴
    人主張被上訴人當時有超速行駛一節，及被上訴人抗辯上訴
    人未靠路邊行走，自路旁衝出，就系爭事故之發生有過失等
    情，均為對造所否認。經查：
    ⒈系爭事故地點位在屏東縣東港鎮船頭里環湖道路往東港方
      向之車道，該段道路為直路，速限為時速40公里，雙向均
      有二線車道，外側車道部分有劃設路邊紅線，路邊紅線距
      右側柏油路面寬度約0.7公尺，該柏油路面右側水溝蓋（
      水泥路面）寬度約0.5公尺，系爭機車倒在外側車道上，
      前車輪距路邊紅線2.5公尺，後車輪距路邊紅線1.4公尺，
      有刮地痕7.6公尺，刮地痕起點距路邊紅線1.2公尺，上訴
      人則倒臥在系爭機車前方，系爭機車前車殼破裂、右側車
      殼損壞掉落、右下車殼破損等情，有屏東縣政府警察局東
      港分局製作之道路交通事故現場圖、調查報告表、現場相
      片、偵查報告等在卷可稽（臺灣屏東地方檢察署104年度
      他字第1666號影卷第53至55、63至73頁、本院106年度交
      上易字第7號刑案卷第57至59、104至109頁，下分別以系
      爭刑案偵卷案號、系爭刑案本院卷稱之）。
　　⒉經本院於系爭刑案中檢具卷宗、系爭事故後員警到場攝錄
      之現場錄影光碟、現場相片、員警測繪事故地點紅線至柏
      油路面寬度及水溝蓋寬度，暨系爭機車之長、寬、高、重
      量等資料，送請逢甲大學車輛行車事故鑑定研究中心（下
      稱逢甲大學鑑定中心）鑑定肇事原因，鑑定意見為：⑴根
      據事故現場圖刮地痕往回推算兩造道路碰撞點，碰撞點係
      位在車道上距路邊紅線約0.7至1公尺，研判上訴人當時步
      行在外側車道上靠近路邊。⑵經比對事故現場相片，凹槽
      位置約位在系爭事故時系爭機車倒地位置之路邊，而刮地
      痕之起點與研判道路碰撞點位置係在此路邊凹槽往回延伸
      之位置，另比對現場相片此路邊凹槽往回延伸之路邊並無
      其他之凹槽，故被上訴人所述上訴人由路邊凹槽衝出之情
      形，與實際碰撞情況不符合。⑶根據一般老年人行走速度
      以及機車行車速度推算，並考慮上訴人年紀與身體狀況，
      以坐著再突然由路邊紐澤西護欄垂直衝出至車道上的可能
      性較低。⑷根據現場刮痕延伸至上訴人倒地血跡位置之距
      離，與推算撞擊後行駛之軌跡長度，依拋射公式推算出當
      時碰撞車速約45.66至55.1kph，彙整上開推算結果，並依
      上訴人倒地位置、系爭機車車損等跡證，認為碰撞當時車
      速大於40kph，筆錄中所述車速40kph應與實際情況不符合
      。⑸被上訴人於筆錄中表示當時車速40kph，經推算40kph
      煞車停車距離約需22.29公尺，以煞車停止距離來看，系
      爭機車於20公尺內完全停止之可能性較低，但此路段為同
      向雙車道，應有足夠時間能夠做防禦駕駛提前變換車道。
      ⑹被上訴人已先行發現前方右側有行人，應保持警覺，減
      緩車速、變換車道閃避或是停車動作，仍與行人發生碰撞
      ，其為肇事主因。⑺上訴人行走於外側車道邊，於未設置
      人行道之路段應靠邊行走於紅線外側路肩區域，其為肇事
      次因，有逢甲大學107年4月2日逢建字第1070008402號函
      暨附件車輛行車事故鑑定研究中心鑑定案件意見書在卷可
      佐（系爭刑案本院卷第92-136頁）。另經交通部公路總局
      屏澎區車輛行車事故鑑定會（下稱屏澎區鑑定會）、交通
      部公路總局車輛行車事故鑑定覆議會（下稱覆議會）鑑定
      ，認為：被上訴人未注意車前狀況，並未隨時採取必要之
      安全措施，為肇事主因，上訴人在未劃設人行道之道路，
      未靠右行走，為肇事次因等情，有屏澎區鑑定會鑑定意見
      書及覆議會函文在卷可憑（系爭刑案104偵字第8773號卷
      第19、20頁、系爭刑案一審卷第61頁）。本院審酌逢甲大
      學鑑定中心具交通事故鑑定之專業能力，其鑑定結果與屏
      澎區鑑定會、覆議會鑑定意見大致相同，且其鑑定報告所
      載鑑定方式及意見並無違背經驗、論理法則或矛盾等情事
      ，認為逢甲大學鑑定中心上開鑑定意見，堪予採信。
　　⒊綜觀系爭事故發生後系爭機車、上訴人、刮地痕等之相關
      位置，可見兩造碰撞地點係位在刮地痕起點後方；又由刮
      地痕長達7.6公尺，上訴人倒臥在系爭機車前方及系爭機
      車右前側有明顯大面積破損等情，顯見系爭機車之車速非
      低；另依系爭機車破損位置集中在右前側，及上訴人受有
      左側脛腓骨骨折（見輔英科技大學附設醫院診斷證明書，
      原審附民卷第7頁）之情，足認上訴人係遭後方駛來之系
      爭機車右前側撞擊，當時遭撞擊位置為左腳部位，再參酌
      逢甲大學鑑定中心上開鑑定意見，本院認為被上訴人於系
      爭事故發生時之車速超過每小時40公里，屬超速行駛，因
      此導致其難以即時採取必要之安全措施，而撞及上訴人，
      被上訴人此部分之駕駛行為亦有過失，而被上訴人於系爭
      事故前，係行走在路邊，並無自路邊凹槽衝出之情狀，然
      其在未劃設人行道之道路未靠右行走，就系爭事故之發生
      ，亦有過失。被上訴人抗辯其未超速行駛云云，及上訴人
      主張其就系爭事故之發生並無過失云云，均不足憑採。
　㈢本院綜合審酌系爭事故發生當時情況，及被上訴人有超速行
    駛、疏未注意車前狀況之過失，上訴人則有未靠右行走之過
    失等情節，認為就系爭事故之發生，上訴人應負25%之過失
    責任，被上訴人則應負75%之過失責任。
七、上訴人得請求被上訴人賠償之項目、金額，及被上訴人得抵
    銷之項目、金額部分：
　㈠上訴人主張其因發生系爭事故受傷，支出醫療費527,740元、
    購買醫療用品等費用101,153元，且終身需人看護，需支出
    看護費5,500,607元等情，為被上訴人所不爭執（本院卷一
    第59頁），且上訴人於本院陳明就購買醫療用品等費用部分
    ，同意按原審認定之101,153元為請求，是上訴人得請求之
    醫療費、購買醫療用品等費用及看護費共計6,129,500元。
　㈡被上訴人抗辯其因系爭事故受傷，支出醫療費272,045元、看
    護費108,000元、系爭機車修復費911元等情，為上訴人所不
    爭執，是被上訴人得請求賠償之醫療費、看護費、系爭機車
    修復費共計380,956元。至被上訴人抗辯其因勞動能力減損9
    2%，受有損害10,160,831元一節，為上訴人否認。查：
　　⒈關於被上訴人勞動能力減損程度，經原審及本院先後委請
      財團法人私立高雄醫學大學附設中和紀念醫院（下稱高醫
      ）鑑定，高醫先後於107年11月27日、110年7月13日進行
      鑑定（下分別稱107年鑑定、110年鑑定），107鑑定意見
      為：被上訴人因「硬腦膜外出血、右側額顳頭骨骨折、顏
      面骨多處骨折、右側頸動脈海綿竇瘻管、右眼創傷性視神
      經病變」的影響，造成視覺系統全人勞動力減損71%、中
      樞神經及周邊神經系統全人勞動能力減損21%，結合視覺
      系統及中樞神經、周邊神經系統，全人勞動力減損百分比
      為77%等語，110年鑑定意見則為：被上訴人因上開傷害，
      造成視覺系統全人勞動力減損90%、中樞神經及周邊神經
      系統全人勞動能力減損24%，結合視覺系統及中樞神經、
      周邊神經系統，全人勞動力減損百分比為92%等語，有高
      醫108年1月24日高醫附行0000000000號函、110年8月6日
      高醫附法字第1100100881號函檢送之全人勞動能力減損評
      估報告各1份在卷可佐（原審卷二第309至321頁、本院卷
      一第455至471頁）。
　　⒉本院審酌107年鑑定係於107年11月27日為之，距系爭事故
      發生時約3年9月餘，被上訴人經此段期間治療，症狀應已
      固定，處於可合理判斷其勞動能力因系爭事故所受傷勢減
      損程度之狀態，於斯時進行勞動能力減損鑑定，除較貼近
　　　被上訴人經治療後之身體復原狀態外，另一方面，也較能
      排除系爭事故造成傷勢外之其他因素（如被上訴人年齡、
      體質、身心狀況、日常生活習慣、社交互動狀況等）對勞
      動能力減損之影響程度，而110年鑑定係於110年7月13日
      為之，與系爭事故發生日已相隔6年5月餘，距107年鑑定
      時亦已有2年6月，客觀上顯更無從排除前述其他因素對被
      上訴人勞動能力減損之影響，加以110年鑑定意見提及：
      「由於中樞神經症狀之生活功能敘述為個案自述，無病歷
      紀錄可參，實際生活狀況也無法客觀觀察，因此，此部分
      評估有可能因個案敘述而高估之不確定性。另視覺部分，
      則可能因個案情況進步或惡化，在不同的時間點評估會有
      差異」等語，認為107年鑑定結果，較符合被上訴人因系
      爭事故受傷所導致之勞動能力減損情況。是以，被上訴人
      因系爭事故所受勞動能力減損比例為77%一節，堪予認定
      ，被上訴人抗辯其勞動能力減損達92%云云，委無足採。
　　⒊按民法第193條第1項所謂減少勞動能力，乃指職業上工作
      能力一部之滅失而言，審核被害人減少勞動能力之程度時
      ，自應斟酌被害人之職業、智能、年齡、身體或健康狀態
      等各種因素，不能以一時一地之工作收入為準，至於個人
      實際所得，僅得作為勞動能力減損之參考，不得因薪資未
      減少即謂其無損害。被上訴人係從事警察工作，已於106
      年1月9日調至警備隊，負責值班、戒護押送人犯及測速等
      勤務，有110年4月23日東警分督字第11030896600號函在
      卷可佐；而依107年鑑定內容，可知被上訴人右眼完全沒
      有視力、視覺，左眼視力0.1、視野缺損91%（原審卷二第
      313頁背面），依被上訴人之視覺狀況，縱其現仍擔任警
      察，其可從事之事務型態必然受限，進而影響工作經驗及
      能力資本之累積，並有礙其正常升遷，其勞動能力自有減
      損，上訴人主張被上訴人現仍可從事警察職務，且薪資並
      未減少，無勞動能力減損云云，不足憑採。
　　⒋被上訴人於系爭事故發生前係在屏東縣警察局東港分局擔
      任警員，等級為警佐一階，每月實領薪資為59,579元等情
      ，有被上訴人之薪資明細表在卷可佐（原審卷二第149至1
      53頁），本院審酌被上訴人長期擔任警察職務，認為被上
      訴人主張以此計算被上訴人勞動能力減損之數額，尚屬合
      理；又被上訴人係62年5月7日出生，自系爭事故發生日起
      至被上訴人滿65歲退休時止，共計有279個月，有被上訴
      人年籍資料附於系爭刑案卷可稽，為兩造所不爭執，另被
      上訴人勞動能力減損百分比為77%，已如前述，以前述被
      上訴人每月實領薪資數額、月數、勞動能力減損比例，依
      霍夫曼式計算法扣除中間利息（首期給付不扣除中間利息
      ），核計其勞動能力減損數額為8,504,124元【計算方式
      為：59,579×185.00000000×77%=8,504,124。其中185.000
      00000為月別單利(5/12)%第279月霍夫曼累計係數，元以
      下四捨五入】。
　㈢按不法侵害他人之身體、健康者，被害人雖非財產上之損害
    ，亦得請求賠償相當之金額，民法第195條第1項前段定有明
    文。又非財產上賠償之金額是否相當，應斟酌實際加害情形
    ，影響該權利是否重大、被害者與加害人之身分地位、經濟
    狀況及其他各種情形，以為核定之準據。上訴人因系爭事故
    受有系爭傷害，呈植物人狀態，終身需人看護，精神自受有
    相當之痛苦，被上訴人則因系爭事故受有硬腦膜外出血、右
    側額顳頭骨骨折、顏面骨多處骨折、右側頸動脈海綿竇瘻管
    、右眼創傷性視神經病變、左手第二掌骨骨折及顏面變形等
    傷害，致勞動能力減損77%，精神上亦受有相當之痛苦，是
    其二人請求對造賠償非財產上之損害，均核屬有據。查，上
    訴人為國小畢業，104年有所得6,750元，名下無其他財產，
    被上訴人為警察專科學校畢業，月薪約6萬元，名下有汽車1
    輛等情，分據兩造陳明在卷，並有稅務電子閘門財產所得調
    件明細表在卷可佐（原審證物袋）。本院審酌兩造之身分地
    位、經濟能力，及兩造因系爭事故所受傷勢，上訴人迄今仍
    呈植物人狀態，被上訴人之勞動能力雖有減損，現仍擔任警
    察職務等情狀，認為認為上訴人、被上訴人得請求賠償之非
    財產上損害各以120萬元、80萬元為適當。
　㈣按損害之發生或擴大，被害人與有過失者，法院得減輕賠償
    金額，或免除之，民法第217 條第1 項定有明文。次按保險
    人依本法規定所為之保險給付，視為被保險人損害賠償金額
    之一部分，被保險人受賠償請求時，得扣除之，強制汽車責
    任保險法第32條定有明文。上訴人就系爭事故應負25%之過
    失責任，被上訴人應負75%之過失責任一節，已認定如前，
    分別依其等之過失比例減輕對造之賠償金額，依此計算後，
    被上訴人應賠償上訴人之金額為5,497,125元【計算式：（6
    ,129,500＋1,200,000）×75%＝5,497,125】），上訴人得請求
    被上訴人賠償之金額為2,421,270元【計算式：（380,956＋8
    ,504,124＋800,000）×25%＝2,421,270】。又上訴人已領取強
    制險保險金1,830,717元，為兩造所不爭執，扣除該強制險
    保險金，及與被上訴人得請求上訴人賠償之數額抵銷後，上
    訴人得請求被上訴人給付之數額為1,245,138元（計算式：5
    ,497,125－1,830,717－2,421,270＝1,245,138)。
八、綜上所述，上訴人依民法第184條第1項前段、第193條、第1
    95條規定，請求被上訴人給付1,245,138元，及自起訴狀繕
    本送達翌日即105年9月1日至清償日止，按週年利率5%計算
    之利息，為有理由，應予准許，逾此數額之請求，為無理由
    ，不應准許。原審就上開應准許部分，為上訴人敗訴之判決
    ，尚有未洽，上訴意旨指摘原判決此部分不當，求予廢棄改
    判，為有理由，爰由本院廢棄改判如主文第二項所示。至於
    上訴人之請求不應准許部分，原審為上訴人敗訴之判決，並
    駁回其假執行之聲請，經核並無不合，上訴意旨指摘原判決
    此部分不當，求予廢棄改判，為無理由，應駁回此部分之上
    訴。又上訴人勝訴部分，兩造均陳明願供擔保宣告准免假執
    行，經核均無不合，爰分別酌定相當擔保金額准許之。本件
    事證已臻明確，兩造其餘之攻擊或防禦方法及所用之證據，
    經本院斟酌後，認為均不足以影響本判決之結果，爰不逐一
    論列，附此敘明。
九、據上論結，本件上訴為一部有理由、一部無理由，依民事訴
    訟法第450條、第449條第1項、第79條、第463條、第390條
    第2項、第392條第2項，判決如主文。
中　　華　　民　　國　　111 　年　　3　　月　　23　　日
                            民事第六庭
                                審判長法  官  魏式璧
　　　　　　　　　　　　　　　　　　　法  官  賴文姍
　　　　　　　　　　　　　　　　　　　法  官  黃悅璇
以上正本證明與原本無異。
如對本判決上訴，須於判決送達後20日內向本院提出上訴狀，其
未表明上訴理由者，應於上訴後20日內向本院提出上訴理由書（
均須按他造當事人之人數附繕本）。
上訴時應提出委任律師或具有律師資格之人之委任狀，並依附註
條文規定辦理。如委任律師提起上訴者，應一併繳納上訴審裁判
費。
中　　華　　民　　國　　111 　年　　3 　　月　　23　　日
                                      書記官  黃楠婷
附註：
民事訴訟法第466 條之1 ：
對於第二審判決上訴，上訴人應委任律師為訴訟代理人，但上訴
人或其法定代理人具有律師資格者，不在此限。
上訴人之配偶、三親等內之血親、二親等內之姻親，或上訴人為
法人、中央或地方機關時，其所屬專任人員具有律師資格並經法
院認適當者，亦得為第三審訴訟代理人。
第1 項但書及第2 項情形，應於提起上訴或委任時釋明之。